臺灣花蓮地方法院民事判決
110年度玉簡字第46號
原      告  胡柏芬  
訴訟代理人  柏仙妮律師
被      告  游榮賜  
訴訟代理人  潘美珠  
被      告  游榮收  
            劉育菁  

            劉怡君  

            游皓評  
            游偉婷  
上列當事人間請求確認通行權存在等事件，本院於民國111年6月
1日言詞辯論終結，判決如下：
    主      文
確認原告對被告共有花蓮縣○○鄉○○段0000地號土地，如花蓮縣玉
里地政事務所土地複丈成果圖1186（A）及1186（B）部分所示（
寬度5公尺、面積55.22平方公尺）有通行權存在。
被告不得在前項土地上為妨礙原告通行之行為，並應容忍原告在
前項土地通行開設道路及埋設或架設瓦斯管、水管、電信及電力
等管線。
訴訟費用由原告負擔。
    事實及理由
壹、程序方面
一、按確認法律關係之訴，非原告有即受確認判決之法律上利益
    者，不得提起之，民事訴訟法第247條第1項定有明文。所謂
    即受確認判決之法律上利益，係指因法律關係之存否不明確
    ，致原告在私法上之地位有受侵害之危險，而此項危險得以
    對於被告之確認判決除去之者而言（最高法院42年台上字第
    1031號判決意旨參照）。原告主張其對被告共有之花蓮縣○○
    段0000地號土地（下就同段土地均逕稱地號）如附圖編號11
    86（A）及1186（B）部分有通行權存在，為被告所否認，該
    通行權存否影響原告所有1185地號土地（下稱系爭土地）與
    公路聯絡之權益，致原告在私法上之地位有受侵害之危險，
    而此項危險得以確認之訴除去，是原告提起本件確認之訴，
    應有確認利益。
二、次按不變更訴訟標的，而補充或更正事實上或法律上之陳述
    者，非為訴之變更或追加，民事訴訟法第256條定有明文。
    查原告於本院現場履勘並囑託測量後，於111年5月18日具狀
    更正訴之聲明第1項為：確認原告對被告共有1186地號土地
    ，如花蓮縣玉里地政事務所土地複丈成果圖1186（A）及118
    6（B）部分所示（寬度5公尺、面積55.22平方公尺）有通行
    權存在（下稱原告方案，卷第189頁）。經核上開變更，僅
    係就原告主張之通行方案，依實地測量結果更正其通行土地
    位置及面積，僅屬更正事實上之陳述，並未變更訴訟標的，
    於法並無不合，應予准許。
三、被告游榮收、劉育菁、劉怡君、游皓評、游偉婷經合法通知
    ，無正當理由未於言詞辯論期日到場，核無民事訴訟法第38
    6條各款所列情形，爰依原告之聲請，由其一造辯論而為判
    決。
貳、實體方面
一、原告起訴主張：原告所有之系爭土地為袋地，致不能為通常
    使用，而有通行被告所共有之1186地號土地以連接公路之必
    要。原告方案主張通行之部分，為1186地號土地之角落，對
    被告共有之1186地號土地經濟價值影響甚微，應屬通行周圍
    地損害最少之處所及方法。又因原告所有之系爭土地為甲種
    建築用地，為建築房屋使用，道路寬度需留設5公尺，並有
    安設電線、水管、氣管或筒管之必要，爰依民法第787條第1
    項、第2項、第788條第1項、第786條第1項規定提起本件訴
    訟等語。並聲明如主文第1、2項所示。
二、被告方面：
　㈠被告游榮賜則以：1186地號土地為農牧用地，通行道路應僅3
    公尺寬，願以1坪新臺幣（下同）25,000元賣給原告等語置
    辨。並聲明：原告之訴駁回。
　㈡被告游榮收、劉育菁、劉怡君、游皓評、游偉婷經合法通知
    ，均未於言詞辯論期日到場，亦未提出書狀為任何聲明或陳
    述。
三、經查，原告所有系爭土地為袋地並未臨路，而與被告共有之
    1186地號土地相毗鄰之事實，有現場照片、地籍圖謄本、土
    地登記第一類謄本在卷可稽（卷第37至41、51至57頁），並
    經本院於111年3月21日會同花蓮縣玉里地政事務所人員至現
    場勘驗，製有勘驗筆錄、現場照片及附圖所示之複丈成果圖
    附卷可參（卷第157至169頁），且為到庭兩造所不爭執，堪
    信為真實。
四、本院判斷如下：
  ㈠按土地因與公路無適宜之聯絡，致不能為通常使用時，除因
    土地所有人之任意行為所生者外，土地所有人得通行周圍地
    以至公路，民法第787條第1項定有明文。揆諸上開規定意旨
    ，民法創設袋地通行權，乃係為發揮袋地之利用價值，使地
    盡其利，增進社會經濟之公益目的，是袋地無論由所有權人
    或其他利用權人使用，周圍地之所有權人及其他利用權人均
    有容忍其通行之義務。次按對於周圍地有通行權人，應於通
    行必要之範圍內，擇其周圍地損害最少之處所及方法為之，
    為民法第787條第2項所明定。所謂通行之必要範圍內，周圍
    地損害最少之處所及方法，應依社會通常之觀念，就附近周
    圍地之地理狀況、相關公路位置、與通行必要土地之距離、
    相鄰土地利用人之利害得失及其他各種情事，按具體事例斟
    酌判斷之。
　㈡查系爭土地四周均為他人土地所圍繞，與公路無適宜之聯絡
    ，屬袋地。又觀附圖，原告主張之通行方式以1186地號土地
    之邊緣為之，且通行之路線已盡可能使通過鄰地之面積縮小
    ，而系爭土地與公路聯絡，最近距離應係通行被告共有之11
    86地號土地，此亦經本院履勘現場查明屬實，是被告應有容
    忍原告通行之義務。
  ㈢次按鄰地通行權之功能在解決與公路無適宜聯絡袋地之通行
    問題，不在解決袋地之建築問題，固不能僅以建築法或建築
    技術上之規定為酌定通行事項之基礎，但通行鄰地之目的既
    在使袋地得為通常之使用，是於袋地為建地時，即須將其建
    築需要列入考量；若准許通行之土地，不足敷袋地建築之基
    本需求，尚不能謂已使為建地之袋地為通常之使用（最高法
    院85年度台上字第3141號判決意旨可資參照）。又按袋地通
    行權，非以袋地與公路有聯絡為已足，尚須使其能為通常之
    使用。而是否能為通常使用，除須斟酌土地之位置、地勢及
    面積外，尚應考量其用途，俾袋地亦能發揮地盡其用之功能
    （最高法院91年台上字第1341號判決可資參照）。是若袋地
    為建地時，為使建地之袋地為通常之使用，以發揮地盡其用
    之功能，尚非不得考量其建築需要。
　㈣查原告所有之系爭土地為特定農業區之甲種建築用地，其為
    申請建築時，依據內政部建築技術規則建築設計施工編第2
    條第1項第3款規定：「基地應與建築線相連接，其連接部份
    之最小長度應在二公尺以上。基地內私設通路之寬度不得小
    於左列標準：三、長度大於二十公尺為五公尺。」，而系爭
    土地以鄰地即1186地號土地為「私設通路」連接道路，經現
    場測量其長度約26.5公尺（可參照附圖之複丈成果圖），依
    上開規定其寬度至少需為5公尺始得申請建築。故為使系爭
    土地能為建地之通常使用，應使其能臨接5公尺寬之道路，
    即其通行鄰地（即1186地號土地）之道路應有5公尺寬。是
    原告主張對被告共有1186地號土地如附圖所示1186（A）、
    （B）部分有通行權，應屬有據。
　㈤再按土地所有人非通過他人之土地，不能設置電線、水管、
    瓦斯管或其他管線者，得通過他人土地之上下而設置之，但
    應擇其損害最少之處所及方法為之，民法第786條第1項亦有
    明文規定。查原告所有之系爭土地為袋地，當即有非通過他
    人之土地，不能設置電線、水管、瓦斯管或其他管線之情形
    。又被告共有1186地號土地如附圖所示1186（A）、（B）部
    分既為通行損害最少之處所，則通過上開部分土地設置電線
    、水管及瓦斯管，自亦屬損害最少之處所。故原告請求被告
    容忍其於上開部分土地上設置電線、水管及瓦斯管，亦屬於
    法有據。
五、綜上所述，原告依民法第787條第1項、第2項、第788條第1
    項、第786條第1項規定，訴請確認原告對被告共同1186地號
    土地，如花蓮縣玉里地政事務所土地複丈成果圖1186（A）
    及1186（B）部分所示（寬度5公尺、面積55.22平方公尺）
    有通行權存在；被告不得在前項土地上為妨礙原告通行之行
    為，並應容忍原告在前項土地通行開設道路及埋設或架設瓦
    斯管、水管、電信及電力等管線，為有理由，應予准許。
六、末按因敗訴人之行為所生之費用，按當時之訴訟程度，為伸
    張或防衛權利所必要者，法院得酌量情形，命勝訴之當事人
    負擔其全部或一部，民事訴訟法第81條第2款定有明文。本
    件原告欲通行被告之土地，被告為防衛其權利而不同意原告
    之請求，所為訴訟行為應在防衛其權利所必要之範圍內，且
    於法院判決前，被告應供原告通行之土地位置尚不明確，亦
    難認被告有不主動履行法定義務之情事。是若令提供土地讓
    原告通行之被告，再行負擔訴訟費用，尚非事理之平，故本
    院爰依上開規定，命勝訴之原告負擔訴訟費用。
七、訴訟費用負擔之依據：民事訴訟法第81條第2款。　　
中　　華　　民　　國　　111 　年　　6 　　月　　10　　日
                  玉里簡易庭  法  官  蔡培元
以上正本係照原本作成。
如不服本判決，應於送達後20日內，向本院提出上訴狀（上訴狀
須表明上訴理由）並繳納上訴審裁判費；如於本判決宣示後送達
前提起上訴者，應於判決送達後20日內補提上訴理由書（均須按
他造當事人之人數附繕本）。
如委任律師提起上訴者，應一併繳納上訴審裁判費。
中　　華　　民　　國　　111 　年　　6 　　月　　10　　日
                              書記官  謝佩真